---
bibliography: bibliografi.bib  
csl: chicago-author-date.csl
---

```{r}
pacman::p_load(summarytools)
```


# Univariat analyse

Univariat analyse handler om analyse av en enkelt variabel - dvs. vi kan godt gjøre analysen på flere variabler samtidig, men vi ser kun på karakteristika ved den enkelte variabel, ikke variabler i sammenheng eller i forhold til hverandre). I hovedsak gjør vi dette på tre måter:

1. Deskriptiv statistikk ("Summary statistics")
2. Frekvenstabeller
3. Diagrammer / plott

## Deskriptiv statistikk

Deskriptiv statistikk kan vi gjerne gruppere i to hovedgrupper: 

1. Tendens ("location measures")
2. Spredning ("dispersion measuresd")

Typiske karakteristika vi kan være interessert i å se på er gjennomsnitt, median, maksimums- og minimumsverdier ("range"), kvartiler / interkvartil avstand ("IQR"), varians / standardavvik, manglende verdier ("missing values" / "NAs"), skjevhet og kurtosis.

Vi fram igjen datasettet vi brukte i kapittel 2 der vi hadde genererte høydedata for 100 tilfeldige menn.

```{r echo = FALSE, message = FALSE, warning=FALSE}

set.seed(30)
hoyde100 <- rnorm(100, 179, 16)
descr(hoyde100)
```

## Frekvenstabell

Det gir ikke særlig mening å lage en frekvenstabell for de genererte høydedataene siden alle verdeiene er unike (altså får vi frekvens 1 på alle 100 observasjonene). La oss derfor lage et enkelt eksempel:

```{r}
x <- c(1, 1, 2, 3.5, 4, 4, 4, 5, 5, 6.5, 7, 7.4, 8, 13, 14.2)
# Bruker pakken: summarytools
freq(x)
```

## Diagrammer / plott

Det er en rekke diagrammer / plott vi kan lage som gir oss informasjon om en enkelt variabel. 

Histogram:

```{r}
hist(x)
```

Boxplott:

```{r}
boxplot(x)
```

Fordeling:

```{r}
plot(density(x), main = "Density plot")
```

Vi kommer tilbake flere steder til mer utførlig tolkning av ulike diagrammer i ulike kapitler der de brukes i en kontekst. 
