---
title: "Untitled"
output: html_document
date: '2022-07-13'
---

```{r}
pacman::p_load(tidyverse, caret, readxl, equatiomatic)
```

```{r}
Ames4_trening2 <- read_xlsx("Ames4_trening.xlsx")
Ames4_test2 <- read_xlsx("Ames4_test.xlsx")
```


I kapittelet om regresjonsanalyse brukte vi R-funksjonen "lm" for lineære modeller. Det kan vi også bruke her, men vi velger å bruket pakken "caret" fordi den inneholder en rekke modeller for maskinlæring og funksjoner som er hendige i ulike teknikker i maskinlæring.

```{r}
trn_kontrl <- trainControl(method = "none")
enkelregr <- train(SalePrice ~ Gr.Liv.Area, data = Ames4_trening2, method = "glm", trControl = trn_kontrl)
```

Caret, gjennom funksjonen train(), gir oss en modell med følgende informasjon:

```{r}
names(enkelregr$finalModel)
```

Vi kan aksessere detaljer for alle disse gjennom f.eks.

```{r}
coef(enkelregr$finalModel)
```

Regresjonslikningen for vår modell blir da:

```{r}
enkelregr2 <- lm(SalePrice ~ Gr.Liv.Area, data = Ames4_trening2)
extract_eq(enkelregr2)
```

